臺灣高等法院刑事判決
109年度上訴字第4018號
上  訴  人  
即  被  告  徐明川



選任辯護人  林正欣律師
上列上訴人即被告因違反毒品危害防制條例案件，不服臺灣宜蘭
地方法院108年度訴字第274號，中華民國109年7月21日第一審判
決（起訴案號：臺灣宜蘭地方檢察署108年度偵字第4179、4267
、4522號），提起上訴，本院判決如下：
    主  文
原判決撤銷。
徐明川犯如附表編號1 至6 所示之罪，各處如附表編號1 至6所
示之刑及沒收。應執行有期徒刑參年。
    犯罪事實
一、徐明川與鄭桂花為母子，其等明知甲基安非他命為毒品危害
    防制條例第2 條第2 項第2 款所公告列管之第二級毒品，不
    得非法持有、販賣，竟意圖營利，由徐明川基於單獨或與鄭
    桂花共同（即附表編號4 至6 ）販賣第二級毒品甲基安非他
    命之犯意，以附表所示之行動電話為聯絡工具，於如附表所
    示之時間、地點，以如附表所示之聯絡及交易方式，每次以
    如附表所示之金額，販賣甲基安非他命予如附表所示之蔡色
    如、謝良芳、李林澤、林逸祥、李忠哲，嗣因警方依據臺灣
    宜蘭地方法院核發之通訊監察書，依法對鄭桂花持用之0000
    000000號行動電話門號、徐明川持用之0000000000號行動電
    話門號實施通訊監察，並經警執行搜索，扣得其等持用之前
    揭行動電話各1 支（含上揭門號SIM 卡1 張），而查獲上情
    。
二、案經宜蘭縣政府警察局移送臺灣宜蘭地方檢察署檢察官偵查
    起訴。
    理  由
一、證據能力：
　　本院以下所引用供述及非供述證據部分，並無證據證明係公
    務員違背法定程序所取得，是依刑事訴訟法第158條之4反面
    解釋，即具證據能力。
二、認定事實所憑之證據及理由：
　㈠上開犯罪事實，業據被告徐明川於偵查、原審及本院審理中
    自白不諱，並經證人蔡色如、謝良芳、李林澤、林逸祥、李
    忠哲之證述明確（見警卷第114 至117、161 至167 、190 
    至195 、206 至216 、241 至248 頁、108 年度偵字第4179
    號偵卷一第217 至219 頁、108 年度偵字第4179號偵卷二第
    46至48背面、82至84、119 至121 、135 至137 、165 至16
    8 背面頁），復有臺灣宜蘭地方法院108 年度聲搜字第392
    號搜索票及搜索扣押筆錄、扣押物品目錄表、同院108 年度
    聲監字第146、184 號、聲監續字第258、311、312 號通訊
    監察書及通訊監察譯文及監視器翻拍照片等資料在卷可稽（
    見警卷第53至55、84至95、148 至155、177、200至201、25
    4 至263 頁、108年度偵字第4267號偵查卷第20至26、86至9
    4頁、108年度偵字第4179號偵卷二第77至78頁），復有被告
    徐明川、鄭桂花用以聯繫毒品交易事宜之行動電話各1 支（
    門號分別為0000000000號、0000000000 號）扣案可佐，足
    認被告徐明川前揭自白與事實相符。
　㈡按販賣毒品罪所謂之「意圖」即犯罪之目的，原則上不以發
    生特定結果為必要，只需有營利之意圖為已足，不以買賤賣
    貴而從中得利為必要（最高法院97年度台上字第2109號判決
    意旨參照）。次按販賣甲基安非他命係違法行為，非可公然
    為之，亦無公定價格，販賣者販入後可任意分裝增減其份量
    再行出售，而每次交易之價格、數量，亦隨時依交易對象、
    當時行情而變動，縱或出售之價格較低，亦非當然無營利意
    圖，即便為相同價格，因份量較少亦能從中獲利，除經坦承
    犯行並能供明販入、賣出確實價量外，委難查得實情，如被
    告自始否認到底，既無法追得上手，更難查悉有無從中獲利
    ，是除非別有事證，足認係按同一價量委買或轉售，確未牟
    利外，尚難據此即認販賣之證據有所未足，否則將造成知過
    坦承者難辭重典，飾詞否認者反得僥倖，而失情理之平。且
    按一般民眾均知政府一向對毒品之查禁森嚴，且重罰不予寬
    貸，衡情倘非有利可圖，絕無平白甘冒被嚴查重罰高度風險
    之理。查被告徐明川於本院審理中供述：我知道我媽媽一直
    在賣毒品，因為她和我爸爸離婚後，生活很困難，才去賣毒
    品，我知道她有賺錢，因為她的生活費就是靠賣毒品而來等
    語（見本院卷第161 頁），足見被告徐明川與鄭桂花單獨或
    共同販賣毒品之動機、目的確為牟利，被告徐明川主觀上有
    營利之意圖甚為明確。
　㈢綜上所述，本案事證已臻明確，被告徐明川販賣第二級毒品
    犯行均堪以認定，應予依法論科。
三、論罪：
  ㈠行為後法律有變更者，適用行為時之法律。但行為後之法律
    有利於行為人者，適用最有利於行為人之法律。刑法第2 條
    第1 項定有明文。查被告行為後，毒品危害防制條例第4 條
    業於109 年1 月15日經總統華總一義字第10900004091號令
    修正公布，並自同年7 月15日生效。修正前毒品危害防制條
    例第4 條第2 項規定：「製造、運輸、販賣第二級毒品者，
    處無期徒刑或七年以上有期徒刑，得併科新臺幣一千萬元以
    下罰金。」修正後該條文規定：「製造、運輸、販賣第二級
    毒品者，處無期徒刑或十年以上有期徒刑，得併科新臺幣一
    千五百萬元以下罰金。」經比較新舊法之結果，以修正前毒
    品危害防制條例第4 條第2 項之規定有利於被告，依刑法第
    2 條第1 項前段規定，本案應適用被告行為時即修正前毒品
    危害防制條例第4 條第2 項規定論處，至修正前後毒品危害
    防制條例第17條第2 項、第19條第1 項之規定於本案之適用
    並無二異，此部分無新舊法比較之必要，附此敘明。
  ㈡核被告徐明川就附表編號1 至6 所為，均係犯修正前毒品危
    害防制條例第4 條第2 項之販賣第二級毒品罪。又其各次因
    販賣而持有第二級毒品之低度行為，分別為其等單獨或共同
    販賣第二級毒品之高度行為所吸收，均不另論罪。
  ㈢被告徐明川（附表編號4 至6 ）所示3 次犯行與鄭桂花，均
    有犯意聯絡與行為分擔，為共同正犯。
　㈣被告徐明川上開6 次販賣第二級毒品犯行，均犯意各別，行
    為互殊，應予分論併罰。
  ㈤按犯毒品危害防制條例第4 條至第8  條之罪於偵查及審判中
    均自白者，減輕其刑，同條例第17條第2項定有明文。考其
    立法意旨，在於鼓勵販毒等犯罪之行為人悛悔而自白認罪，
    以開啟其自新之路，同時能使檢警偵查與法院審判中，易於
    發現真實，以利毒品查緝，並節約司法資源，俾收防制毒品
    危害之效。查被告徐明川於偵查中初始否認犯罪，惟於108 
    年8 月28日偵查中已具狀坦承犯行（見原審卷第189頁），
    且於原審及本院審理中均自白不諱，爰均依毒品危害防制條
    例第17條第2 項之規定減輕其刑。
  ㈥刑法第59條規定犯罪之情狀可憫恕者，得酌量減輕其刑，其
    所謂「犯罪之情狀」，與同法第57條規定科刑應審酌之一切
    情狀，並非有截然不同之領域，於裁判上酌減其刑時，應就
    犯罪之一切情狀，予以全盤考量，審酌其犯罪有無可憫恕之
    事由（即有無特殊之原因與環境，在客觀上足以引起一般同
    情，以及宣告法定低度刑，是否猶嫌過重等等），以為判斷
    （最高法院95年度台上字第6157號判決意旨參照）。而販賣
    第二級毒品罪，其法定刑為「無期徒刑或7 年以上有期徒刑
    ，得併科新臺幣1,000 萬元以下罰金」，然同為販賣第二級
    毒品之人，其原因動機不一，犯罪情節未必盡同，或有大盤
    毒梟者，亦有中、小盤之分，甚或僅止於吸毒者友儕間為求
    互通有無之有償轉讓者亦有之，其販賣行為所造成危害社會
    之程度自屬有異，法律科處此類犯罪，所設之法定最低本刑
    相同，不可謂不重。於此情形，倘依其情狀處以有期徒刑，
    即足以懲儆，並可達防衛社會之目的者，自非不可依客觀之
    犯行與主觀之惡性二者加以考量其情狀，是否有可憫恕之處
    ，適用刑法第59條之規定酌量減輕其刑，期使個案裁判之量
    刑，能斟酌至當，符合比例原則。查被告徐明川犯附表編號
    1 至6 所示之販賣第二級毒品罪，犯罪金額不高，實際售出
    之毒品數量應屬零星小額，且販售對象非眾，對社會造成之
    不良影響尚非甚鉅，即被告實屬下游之毒販，不論其主觀惡
    性或造成毒品擴散之危害，如與中、大盤商藉販毒獲取暴利
    相較，顯然較低，罪愆實輕，況其係因受母親鄭桂花之不良
    影響或要求，才為此犯行，在客觀上確足以引起一般之同情
    ，情堪憫恕，爰就被告犯附表編號1 至6所示販賣第二級毒
    品犯行，均依刑法第59條規定酌減其刑，並依法遞減之。
四、撤銷原判決之理由及科刑：
　㈠原審對被告論罪科刑，固非無見。惟被告徐明川就附表編號1
     至6 所示之販賣第二級毒品罪，就全部犯罪情節觀之，尚
    非重大惡極，其犯罪之情狀顯可憫恕，有情輕法重之情形，
    已如前述，原審疏未引用刑法第59條酌減其刑，有罪刑不相
    當之虞，容有未當。被告上訴請求從輕量刑，為有理由，自
    應由本院將原判決予以撤銷改判。
  ㈡爰以行為人之責任為基礎，審酌被告徐明川正值盛年，明知
    毒品危害人體至深，竟仍因無法拒絕母親鄭桂花之要求而單
    獨或共同販賣甲基安非他命予他人施用，嚴重危害社會秩序
    及戕害他人健康至鉅，及其於偵查、原審及本院審理時坦認
    犯罪之犯後態度，具有悔意，各次單獨或共同販賣甲基安非
    他命之數量均非鉅，獲利均不高，兼衡其與母親鄭桂花共同
    販賣部分，母親鄭桂花係立於主謀地位，被告徐明川參與情
    節較輕，並考量被告徐明川自陳宜蘭農工畢業之智識程度、
    從事鋁門窗業、日薪約2,000 至2,500 元、已婚、育有2 名
    子女之生活狀況（見原審卷第185 頁）等一切情狀，處如附
    表編號1 至6 所示之，並衡量被告係於短時間內犯本案販賣
    第二級毒品六罪，於本案審理時稱可接受3年之刑度等情，
    定應執行之刑如主文第2 項所示。
  ㈢沒收部分： 
　⒈扣案被告徐明川持用之行動電話1 支（含0000000000號SIM 
    卡1 張）係其用以聯繫附表編號1 至4 所示毒品交易使用，
    業據其供陳在卷（見原審卷第180 至181 頁），並有前開通
    訊監察書、通訊監察譯文在卷可參，依毒品危害防制條例第
    19條第1 項之規定，均應在徐明川各該次犯行之主文項下宣
    告沒收。
　⒉至被告徐明川雖於本院審理中供述：販賣所得均交給鄭桂花
    之情，惟有關附表編號1 至3 之單獨販賣毒品之價金，經證
    人鄭桂花於原審中證述：這可能是他們後來自己聯絡，我不
    知道等語明確（見原審卷第176 頁），若被告徐明川就附表
    編號1 至3 之販賣行為有將犯罪所得交給鄭桂花，鄭桂花理
    應會知悉徐明川有前述之交易行為，堪認其尚未交給鄭桂花
    之事實，從而被告徐明川如附表編號1 至3 單獨販賣毒品之
    價金，為被告徐明川之犯罪所得；如附表編號4 至6 所示被
    告徐明川與鄭桂花共同販賣毒品部分，被告徐明川則並未分
    得上開價金之利益，應認無犯罪所得。承上，被告徐明川上
    述犯罪所得，應依刑法第38條之1 第1 項前段之規定，分別
    在其各該次犯行之主文項下宣告沒收，且依同條第3 項之規
    定，諭知於全部或一部不能沒收或不宜執行沒收時，追徵其
    價額。
據上論斷，應依刑事訴訟法第369 條第1 項前段、第364 條、第
299條第1項前段，判決如主文（依刑事裁判簡化原則，僅記載程
序條文）。
本案經檢察官林禹宏提起公訴，檢察官楊四猛到庭執行職務。
中　　華　　民　　國　　110 　年　　3 　　月　　18　　日
　　　　　　      刑事第七庭  審判長法　官  孫惠琳
　　　　　　　　　　　　　　　　　  法　官  王惟琪
　　　　　　　　　　　　　　　　　  法　官  連雅婷
以上正本證明與原本無異。
如不服本判決，應於收受送達後20日內向本院提出上訴書狀，其
未敘述上訴之理由者並得於提起上訴後20日內向本院補提理由書
（均須按他造當事人之人數附繕本）「切勿逕送上級法院」。
                                    書記官  潘文賢
中　　華　　民　　國　　110 　年　　3 　　月　　18　　日
附錄本案論罪科刑法條全文：
（修正前）毒品危害防制條例第4條
製造、運輸、販賣第一級毒品者，處死刑或無期徒刑；處無期徒
刑者，得併科新臺幣2千萬元以下罰金。
製造、運輸、販賣第二級毒品者，處無期徒刑或7年以上有期徒
刑，得併科新臺幣1千萬元以下罰金。
製造、運輸、販賣第三級毒品者，處7年以上有期徒刑，得併科
新臺幣7百萬元以下罰金。
製造、運輸、販賣第四級毒品者，處5年以上12年以下有期徒刑
，得併科新臺幣3百萬元以下罰金。
製造、運輸、販賣專供製造或施用毒品之器具者，處 1 年以上
7年以下有期徒刑，得併科新臺幣1百萬元以下罰金。
前五項之未遂犯罰之。

附表：
編號 購毒者 時間 地點 交易金額：新臺幣 毒品種類   交易方式  （原審主文）罪名、宣告刑及沒收　 （本院主文） 1 蔡色如 ① 108年6 月22日8 時35分交付毒品 ② 108年7 月6 日交付現金 宜蘭縣○○市○○路○段00號台灣中油龍潭站外空地 3,000元 甲基安非他命1 小包 徐明川以門號0000000000號與蔡色如持用之0000000000號門號於108 年6 月22日8時10分許，聯絡購毒事宜後，蔡色如於同日8 時35分許騎乘機車行抵龍潭加油站外，徐明川於同日21時40分許在加油站外空地當場交付左列毒品予蔡色如，蔡色如則於同年7 月6 日，在上址交付價金予徐明川。 徐明川販賣第二級毒品，處有期徒刑參年捌月。扣案之行動電話壹支（含門號○○○○○○○○○○號SIM 卡壹張）沒收。未扣案之犯罪所得新臺幣參仟元沒收，於全部或一部不能沒收或不宜執行沒收時，追徵其價額。 徐明川販賣第二級毒品，處有期徒刑貳年。扣案之行動電話壹支（含門號○○○○○○○○○○號SIM 卡壹張）沒收。未扣案之犯罪所得新臺幣參仟元沒收，於全部或一部不能沒收或不宜執行沒收時，追徵其價額。 2 蔡色如 108 年7月6 日18 時45分許 宜蘭縣○○市○○路○段00號台灣中油龍潭站外空地 2,000元 甲基安非他命1 包 徐明川以門號0000000000號與蔡色如持用之0000000000號門號於108 年7 月6 日18時39分許，聯絡購毒事宜後，蔡色如於同日18時45分許騎乘機車行抵龍潭加油站外，雙方在加油站外空地當場交付左列毒品及價金。 徐明川販賣第二級毒品，處有期徒刑參年捌月。扣案之行動電話壹支（含門號○○○○○○○○○○號SIM 卡壹張）沒收。未扣案之犯罪所得新臺幣貳仟元沒收，於全部或一部不能沒收或不宜執行沒收時，追徵其價額。 徐明川販賣第二級毒品，處有期徒刑貳年。扣案之行動電話壹支（含門號○○○○○○○○○○號SIM 卡壹張）沒收。未扣案之犯罪所得新臺幣貳仟元沒收，於全部或一部不能沒收或不宜執行沒收時，追徵其價額。 3 謝良芳 108 年6月24日14時40分許 宜蘭縣宜蘭市新月廣場路邊 2,000元 甲基安非他命1 包 徐明川以門號0000000000號與謝良芳持用之0000000000號門號於108 年6 月24日14時19分許，聯絡購毒事宜後，謝良芳於同日14時31分許到自新月廣場2 樓工作處下樓，徐明川於同日14時40分許駕駛車輛行抵該處，雙方在新月廣場路邊當場交付左列毒品及價金。 徐明川販賣第二級毒品，處有期徒刑參年捌月。扣案之行動電話壹支（含門號○○○○○○○○○○號SIM 卡壹張）沒收。未扣案之犯罪所得新臺幣貳仟元沒收，於全部或一部不能沒收或不宜執行沒收時，追徵其價額。 徐明川販賣第二級毒品，處有期徒刑貳年。扣案之行動電話壹支（含門號○○○○○○○○○○號SIM 卡壹張）沒收。未扣案之犯罪所得新臺幣貳仟元沒收，於全部或一部不能沒收或不宜執行沒收時，追徵其價額。 4  即附表一編號5 李林澤 108 年6月13日15時45分許 宜蘭縣○○鄉○○路000○0 號喜互惠生鮮超市壯圍店停車場 5,000元 甲基安非他命2 包 鄭桂花以門號0000000000號與李林澤持用之0000000000號門號於108 年6 月13日12時52分許，聯絡購毒事宜後，鄭桂花復以前開門號與徐明川持用之0000000000號門號於同日12時57分許，聯絡送毒事宜後，李林澤於同日15時32分許騎乘機車行抵喜互惠超市停車場，徐明川則於15時45分駕車行抵該處，李林澤上車後雙方於車內當場交付左列毒品及價金。 徐明川共同販賣第二級毒品，處有期徒刑參年捌月。扣案之行動電話壹支（含門號○○○○○○○○○○號SIM 卡壹張）沒收。 徐明川共同販賣第二級毒品，處有期徒刑貳年。扣案之行動電話壹支（含門號○○○○○○○○○○號SIM 卡壹張）沒收。 5  即附表一編號8 林逸祥 108 年6月7 日18時5 分許 林逸祥位於宜蘭縣○○市○○路000巷00 號住處巷口 2,000元 甲基安非他命1 包 鄭桂花以門號0000000000號與林逸祥持用之0000000000號門號於108 年6 月7 日17時30分許，聯絡購毒事宜後，徐明川於同日18時1 分許駕駛車輛搭載鄭桂花行抵林逸祥住處巷口，林逸祥於同日18時5 分許步行至該處，雙方在巷口當場交付左列毒品及價金。 徐明川共同販賣第二級毒品，處有期徒刑參年柒月。 徐明川共同販賣第二級毒品，處有期徒刑壹年拾月。 6  即附表一編號11 李忠哲 108 年6月22日20時35分許 宜蘭縣員山鄉某田邊 500元 甲基安非他命1 包 鄭桂花以門號0000000000號與李忠哲持用之0000000000號門號於108 年6 月21日12時29分許，聯絡購毒事宜後，李忠哲於翌( 22) 日20時24分許騎乘機車行抵員山鄉某田邊，徐明川於同日20時35分許駕駛車輛至該處，雙方當場交付左列毒品及價金。 徐明川共同販賣第二級毒品，處有期徒刑參年柒月。 徐明川共同販賣第二級毒品，處有期徒刑壹年拾月。